臺灣高等法院民事判決　九十一年度再字第七二號
　　　再審　原告　　欣鴻亞營造股份有限公司
　　　法定代理人　　黃太平
　　　再審　被告　　考選部
　　　法定代理人　　劉初枝
右當事人間給付工程款事件，再審原告對於中華民國九十一年四月八日本院九十年度
重上更（一）字第一○六號確定判決提起再審，本院判決如左：
    主    文
再審之訴駁回。
再審訴訟費用由再審原告負擔。
    理    由
一、本件再審意旨略以：（一）、系爭工程按行政院中央政府總預算條例規定，至民
    國八十二年六月底完成之工程，依「台灣地區營造工程物價指數」（以七十五年
    度基期），八十二年七月以後完成之工程，以新編「台灣地區營造工程物價指數
    」（以八十年度基期）辦理，而據上開規定，八十二年六月（含）以前完工之台
    灣地區躉售物價指數為一一七．四一，台灣地區員工薪資指數為一八五．五七，
    至八十二年七月（含）以後完工之台灣地區躉售物價指數為一一二．一０，台灣
    地區員工薪資指數為一０六．八一，系爭工程自八十一年六月第一次估驗起至八
    十三年五月止，計二十三個月遞次估驗，則依據工程合約規定預定完成進度百分
    比與實際完成進度百分比，按月指數，材料部分，當月指數與決標月指數之比減
    去一．０五，即應予調整之物價指數。換言之，揆以當月估驗計價金額計算應予
    調整價款。茲依上開規定逐月計算，以物價指數調整工程計算表觀之，物價指數
    調整工程款合計應為新台幣（下同）四百二十三萬九千七百六十元，扣除假設工
    程部分十萬九千二百四十九元後，再審被告應給付再審原告按物價指數調整之工
    程款為四百十三萬零五百十一元。再審被告卻拖延並違反上開合約條款之規定，
    再審原告自得請求再審被告給付上開物價指數調整工程款。凡此，有上開合約規
    定條款，台灣地區躉售物價分數指數營造業投入物價指數表所載有關台灣地區歷
    年營造業受僱員工平均經常性薪資指數等文件為憑，再審被告竟違反此項合約規
    定（即物價漲幅百分之五、工資漲幅百分之十以上部分，即應依約調整工程款）
    ，擅以工地錯誤之工程進度表，認再審原告工程落後而不予調整工程款，顯有未
    合。原確定判決未經斟酌前開證據，遽據為不利於再審原告之判決，自有違誤。
    （二）、又自八十一年三月一日至八十一年七月三十一日期間，交通部嚴格取締
    砂石車載重容量限制，引發砂石斷料停工，且台北市政府又停發棄土證明，導致
    系爭工程無法棄土而被迫停工，凡此皆為不可抗力因素，造成系爭工程進度自八
    十一年四月二十三日起至八十一年七月三十一日之期間內，有六十天工程無法進
    行而宣告停工，為此，再審原告曾合法申請展延工期，詎料，再審被告卻違反合
    約規定，對應予核准展延工期事項而未予核准，拖延二年餘，至八十四年二月十
    八日始以（八四）選總字第００四五三號函復「新建辦公大樓工程於砂石風暴期
    間，不屬主體結構進度要徑，均不受砂石風暴影響，不宜比照台北市政府砂石風
    暴展延工程處理原則辦理」，顯見再審被告無視合約第五條第三款有關因故延期
    之約定，而有違反公平原則，其主張逾期三十三天，委難苟同，原確定判決對前
    開事證未經斟酌即為再審原告不利之判決。顯有民事訴訟法第四九六條第一項第
    十三款之情事，再審原告自得提起再審之訴云云。
二、按當事人發見未經斟酌之證物或得使用該證物，且經斟酌可受較有利益之裁判，
    固得以再審之訴對於確定終局判決聲明不服，惟當事人已依上訴主張其事由或知
    其事由而不為主張者，則不在此限，民事訴訟法第四百九十六條第一項第十三款
    定有明文。倘當事人在前訴訟程序已知之證物，並已為證據聲明，法院未認為不
    必要而不予調查，或雖予調查而漏未斟酌者，於判決確定後，除不得上訴第三審
    之事件，經第二審之確定判決，得依民事訴訟法第四百九十七條之規定提起再審
    之訴外，其餘均不得以之為再審之理由，蓋以與發見之意旨不符（最高法院五十
    三年度台上字第三六五三號判決要旨參酌）。
三、經查，再審原告於確定判決之第一審訴訟程序中，即已提出兩造間簽訂之承攬合
    約（見台灣台北地方法院八十五年度重訴字第九二六號卷一第一三至二一頁）、
    台灣地區躉售物價分數指數營造業投入物價指數表（見同上卷三第七○、七一頁
    ）、台灣區營造工程工業同業公會八十三年八月十七日台區營（83）福業字第五
    二九七號函及附件（見同上卷一第五九、六○頁）、考選部辦公大樓新建工程專
    案小組第二十次會議紀錄（見本院八十七年度重上字第六四號卷一第一九九、二
    ○八頁），且依上開證據於起訴狀、準備書狀及答辯狀中有所主張（見同上卷一
    第二至九頁、第一三一至一三四頁、同上卷二第七至一一頁、第三四一至三五五
    頁、同上卷三第二至九頁、第六二至六九頁及同上本院卷一第一三六、一三七頁
    ），殊非發見未經斟酌之證物或得使用該證物可比。又原確定判決既屬可上訴於
    第三審之事件，則前訴訟程序第二審判決縱就前開證物未認為不必要而不予調查
    ，或雖予調查而漏未斟酌，再審原告亦非不得以之為上訴第三審之理由，乃再審
    原告提起第三審上訴時，有關按物價指數調整工程款部分，並未有所指摘，至於
    砂石車載重容量限制，引發砂石斷料停工，及台北市政府停發棄土證明，導致系
    爭工程無法棄土，而展延工期部分，則已敘明，有其向最高法院所提之上訴理由
    狀可稽（見最高法院九十一年度台上字第一一九四號卷），堪信再審原告關於按
    物價指數調整工程款部分，係知其事由而不為主張，關於展延工期部分，則已依
    上訴程序主張其事由而遭最高法院以九十一年度台上字第一一九四號定駁回在案
    。是以揆諸前開說明，再審原告以系爭承攬合約、台灣地區躉售物價分數指數營
    造業投入物價指數表、台灣區營造工程工業同業公會八十三年八月十七日台區營
    （83）福業字第五二九七號函及附件、考選部辦公大樓新建工程專案小組第二十
    次會議紀錄等文件為其發見未經斟酌之證物或得使用該證物，而依民事訴訟法第
    四百九十六條第一項第十三款之規定提起本件再審之訴，即顯無再審理由，爰不
    經言詞辯論以判決駁回之。
據上論結，本件再審之訴顯無理由，應依民事訴訟法第五百零二條第二項、第九十五
條、第七十八條，判決如主文。
中　　　華　　　民　　　國　　九十一　　年　　　十　　　月　  　七　  　日
                                        民事第十六庭
　　　　　　　　　　　　　　　　　　　　　　審判長法　官　阮　富　枝
　　　　　　　　　　　　　　　　　　　　　　　　　法　官　吳　麗　惠
　　　　　　　　　　　　　　　　　　　　　　　　　法　官　黃　豐　澤
右正本係照原本作成。
如不服本判決，應於收受送達後二十日內向本院提出上訴書狀，其未表明上訴理由者
，應於提出上訴後二十日內向本院補提理由書狀（均須按他造當事人之人數附繕本）
上訴時應提出委任律師或具有律師資格之人之委任狀；委任有律師資格者，另應附具
律師及格證書及釋明委任人與受任人有民事訴訟法第四百六十六條之一第一項但書或
第二項（詳附註）所定關係之釋明文書影本。
中　　　華　　　民　　　國　　九十一　　年　　　十　　　月　　　九　　　日
　　　　　　　　　　　　　　　　　　　　　　　　　書記官  廖　麗　蓮
附註：
民事訴訟法第四百六十六條之一（第一項、第二項）：
對於第二審判決上訴，上訴人應委任律師為訴訟代理人。但上訴人或其法定代理人具
有律師資格者，不在此限。
上訴人之配偶、三親等內之血親、二親等內之姻親，或上訴人為法人、中央或地方機
關時，其所屬專任人員具有律師資格並經法院認為適當者，亦得為第三審訴訟代理人
。
